最高法院刑事判決　　　　　　一○○年度台上字第一六六六號
上　訴　人　陳介昇
　　　　　　王淑惠
　　　　　　王景丘
　　　　　　施宜璋
上 列一 人
選任辯護人　李淵聯律師
上列上訴人等因殺人等罪案件，不服台灣高等法院中華民國九十
九年十一月三十日第二審更審判決（九十七年度上更(二)字第二九
０號，起訴案號：台灣板橋地方法院檢察署九十二年度偵字第
五八四三、五九九二號），提起上訴，本院判決如下：
    主  文
原判決撤銷，發回台灣高等法院。
    理  由
本件原判決認定上訴人陳介昇、王淑惠、王景丘、施宜璋等人有
其事實欄所載犯行，因而撤銷第一審關於此部分之科刑判決，改
判仍論處陳介昇、王淑惠共同傷害人之身體，因而致人於死罪刑
；及論處施宜璋、王景丘共同殺人罪刑。固非無見。
惟查：(一)、刑法第十七條規定：「因犯罪致發生一定之結果，而
有加重其刑之規定，如行為人不能預見其發生時，不適用之。」
該所謂「因犯罪致發生一定之結果」，必其犯罪構成要件之實行
行為與結果之發生具相當因果關係，始與加重結果犯之成立要件
相當。刑法第二百七十七條第二項之傷害致人於死罪，除須實行
傷害犯罪之行為人，對於被害人發生死亡之結果，在客觀上有預
見之可能外，並須行為人所實行之傷害行為與被害人死亡之間具
有相當因果關係，始足當之；倘被害人發生死亡之結果，係中途
介入他人臨時起意之殺害行為所導致者，其傷害行為與死亡結果
之間即無相當因果關係存在，自難令實行傷害行為之人對此死亡
之結果負責。原判決事實欄先記載王淑惠、陳介昇與施宜璋、王
景丘、童建雄、陳亦緯（童建雄、陳亦緯業經判處罪刑確定）在
客觀上均能預見以滅火器、鐵製圓板凳等器物傷害人體重要臟器
、頭部可能因傷致人於死，主觀上無此預見，仍基於共同傷害之
犯意聯絡與行為分擔，由童建雄持滅火器、陳亦緯持鐵製圓板凳
、陳介昇原持滅火器相互毆擊後，再將滅火器交給原未持器物的
童建雄，而改持撞球桿繼續為傷害行為，而施宜璋、王景丘則於
一陣拳打腳踢，圍毆張文和、張光輝、鄭沅哲（原名為鄭天來）
等情（見原判決第四頁第十一至二十行），似認陳介昇、王淑惠
、施宜璋、王景丘等六人實行上開傷害行為，在客觀上係造成被
害人張文和死亡之原因；嗣則載稱王景丘及施宜璋在打鬥過程因
遭痛擊，怒不可抑，瞬間竟將原基於普通傷害之犯意，層升轉化
為殺人之犯意，明知以利刃刺人頭部、腦部及胸、背部，足以致
人於死，竟基於殺人故意之犯意聯絡，共同持刀砍殺張文和等三
人頭部、腦部及胸、背部等要害，致張文和死亡，而張光輝、鄭
沅哲則未發生死亡之結果等情（見原判決第四頁倒數第十行至第
五頁倒數第五行），似又認張文和係因王景丘及施宜璋二人瞬間
而起之刺殺行為而導致死亡之結果。原判決就張文和之死亡原因
，係肇因陳介昇、王淑惠與施宜璋、王景丘等六人之傷害行為，
或係因施宜璋、王景丘瞬間而起之持刀刺殺行為，前後記載不盡
相符，已有未合。又原判決理由欄雖說明王淑惠與陳介昇等人間
本有友好利害相依之關係，且陳介昇等人係王淑惠告知其與許珈
瑄發生衝突，直接或間接獲電邀而來，旋即因許珈瑄下樓告知張
文和等人遭王淑惠與其旗下小姐毆打，未幾即發生陳介昇等人與
張文和等三人衝突情事，王淑惠對此衝突情狀之發生，導致張文
和遭「傷害致死」，客觀上自難諉稱無預見等由（見原判決第二
十一頁第十五至二十一行）。然張文和經解剖結果，其身上有銳
器刺創及鈍器挫創，致命傷係右臂那一刀刺入肺臟及肝臟，造成
出血性休克致死等情，此有法務部法醫研究所鑑定書（九二）醫
鑑字第０三九八號鑑定書在卷可憑（見相字卷第一八０頁），則
張文和應係遭施宜璋持刀「刺殺致死」，似與王淑惠、陳介昇、
施宜璋、王景丘等六人原先所為之傷害行為無關。原判決此部分
說明，與卷內資料不符，亦有理由矛盾之違誤。再者，原判決事
實欄記載陳介昇原持滅火器相互毆擊後，再將滅火器交給原未持
器物的童建雄，而改持撞球桿繼續為傷害行為等情，然理由欄並
未敘明其所憑之證據及認定之理由，亦有理由不備之違法。(二)、
審理事實之法院對於被告有利、不利之證據應一律注意，詳為調
查，綜合全案證據資料，本於經驗法則以定其取捨，並將取捨證
據及得心證之理由於判決內詳為說明，如援引有利於被告之證據
而為被告有利之認定，對於不利之證據未能證明不足採取之理由
，並未予說明，均難謂於法無違。又共同正犯之成立，祇須具有
犯意之聯絡、行為之分擔，既不問犯罪動機起於何人，亦不必每
一階段犯行均經參與；共同實行犯罪行為之人，在合同意思範圍
內，各自分擔犯罪行為之一部，相互利用他人之行為，以達其犯
罪之目的者，即應對於全部所發生之結果共同負責；且共同正犯
不限於事前有協議，即僅於行為當時有共同犯意之聯絡者亦屬之
，且表示之方法，不以明示通謀為必要，即相互間有默示之合致
亦無不可。依證人鄭沅哲於警詢時指稱：鴨子（即許珈瑄）因被
打不服氣而欲衝入屋內再找小姐理論，張光輝要陪同鴨子一同進
入，但門口被陳介昇率眾擋住，不讓他們進入而發生拉扯，伊就
看見對方拿東西向伊等丟來，雙方即開始互毆繼而演變砍殺之事
等語（見偵字第五八四三號卷(二)第一二五頁），及於偵查中證稱
：陳介昇他們比鴨子早到門口，張文和問陳介昇他們是怎麼回事
（即鴨子與店內小姐發生何事），陳介昇說「不然要怎樣」，後
來雙方發生拉扯，張光輝是跟陳介昇拉扯，張光輝拿棍子，有二
個人圍毆伊，有五個人圍毆張文和、張光輝，圍毆伊的人其中有
一個拿刀，伊先跑出去，過一、二分鐘，張光輝、張文和也跑過
來，那時他們二人已經中刀了，對方的人追到大馬路這邊就停住
，伊等就攔計程車走了等語（見相字卷第一二三頁反面、第一二
四頁）；證人張光輝於警詢及偵查中證稱：鴨子從二樓下來向伊
、張文和、鄭沅哲三人呼叫她遭人毆打，伊三人回頭看時，就遭
在二樓所遇到的男子分持刀械、木棍、酒瓶追殺，伊被刺殺一刀
倒地，就隨手拾起木棍阻擋，當時也看見張文和、鄭沅哲遭人殺
傷，警方所提示之照片中，拿刀的是施宜璋，陳介昇持酒瓶，伊
係遭人持刀從背後刺入，當時因陳介昇拿酒瓶打伊，伊抓住酒瓶
時即遭人從背後刺入一刀倒地，伊用該木棍抵擋，就叫伊弟弟（
即張文和）趕快走，伊二人往馬路跑，伊跑在前面，回頭看時，
伊弟弟又遭他們砍倒，有七、八人在圍毆他等語（見偵字第五八
四三號卷(二)第一一九、一二０、二二七頁、第二三二頁反面）；
同案被告陳亦緯於警詢時供稱：伊、施宜璋、王景丘、「阿同」
（即童建雄）到達「一八二餐廳」時，「土包兄」（即陳介昇）
先告訴伊等說，有別人來店裡鬧事，可能會再來，伊五人就在店
外等候，過約十來分鐘，伊看到對方三人走來，「土包兄」就跟
他們發生口角，爭吵約一分鐘，「阿璋」（即施宜璋）先毆打對
方一個人後，雙方就打起來，對方三人均拿棍棒，「阿璋」、「
奧迪」（即王景丘）拿刀子，伊沒有看見「土包兄」有無拿武器
打對方，但伊有看見他用手打對方，「阿璋」將刀刺進對方身體
時，對方有一人倒地不起，其他二人逃跑，現場只留下「土包兄
」，伊四人搭「奧迪」的車逃逸等語（見偵字第五八四三號卷(二)
第十五、十六頁），於偵查中供稱：伊看到施宜璋捅一個人一刀
，那個人倒下去又站起來，當時對方有三個人，一個人很早就跑
掉了，另外一個人也跑了，被捅的那個人站起來後才跑掉，伊等
有追最後被捅的那個人，伊等有五個人去追，追到路口轉彎沒多
遠就回來，陳介昇當時有動手等語（見偵字第五八四三號卷(二)第
四十八頁、第五九九二號卷第四十頁反面）；而陳介昇於第一審
及原審時亦坦承其有看到施宜璋拿類似刀子的東西，也有看到王
景丘拿刀等情（見第一審卷(二)第四十一頁、原審卷(二)第七十四頁
反面）。倘若無訛，陳介昇明知施宜璋、王景丘持有刀械，而於
互毆之混亂過程，張文和、張光輝及鄭沅哲等人又不可能靜止不
動，於此慌亂之情況下，張文和等三人有可能遭施宜璋、王景丘
持刀砍殺身體要害而發生死亡之結果，能否謂陳介昇主觀上無從
預見；況陳介昇見張文和遭施宜璋砍殺倒地後，猶與其他四人繼
續追擊張文和，其主觀上有無利用施宜璋之上開砍殺行為而達到
殺人之犯罪目的，亦非無疑。原判決未審酌上情，遽認陳介昇無
殺人之犯意，尚非無研求之餘地。(三)、原判決事實欄雖認定王景
丘、施宜璋基於殺人犯意聯絡，分別前往車上取得具有殺傷力之
雙尖鋒七星劍一把，及不詳刀械一把，共同砍殺張文和、張文輝
及鄭沅哲等情，然理由欄就其二人如何具有殺人之犯意聯絡，並
未說明其所憑之依據及理由，亦有理由欠備之違誤。又原判決雖
認定王景丘係持雙尖鋒七星劍砍殺鄭沅哲頭部致命要害之前額一
刀（造成約八公分長的撕裂傷）等情（見原判決第五頁第一至三
行）。然王景丘迭於審理中辯稱：七星劍並沒有拔出來，伊係用
刀鞘打鄭沅哲等語（見上訴審卷(三)第一九八頁反面、更(一)審卷第
二０四頁），或辯稱用刀背或刀柄打鄭沅哲等語（見更(一)審卷第
二０一頁反面、原審卷(二)第二二五頁）。則鄭沅哲之上開撕裂傷
，究係該雙尖鋒七星劍之刀刃、刀背或未出鞘所造成，似攸關原
判決所認定王景丘當時有無提升原傷害犯意，而有調查之必要。
(四)、陳介昇之民國九十二年三月十六日警詢筆錄，原判決以其記
載之內容與錄音內容未合、或錄音中斷、或內容無法辨識，而認
其無證據能力（見原判決第六頁理由欄壹、一之部分）。惟嗣又
援引陳介昇該日之警詢筆錄，作為認定陳介昇自承有參與械鬥之
依據（見原判決第十五頁第十五行），亦有判決理由矛盾之違誤
。上訴意旨指摘原判決違法，尚非全無理由，因認仍有發回更審
之原因。又依原判決事實欄所載王景丘僅持該雙鋒七星劍砍殺鄭
沅哲頭部前額一刀等情，乃理由欄說明王景丘持該雙鋒七星劍砍
殺被害人三人等由（見原判決第十六頁倒數第一行至第十七頁第
一行），前後不相一致，案經發回，更審時併注意及之。
據上論結，應依刑事訴訟法第三百九十七條、第四百零一條，判
決如主文。
中    華    民    國  一○○  年    四    月    七    日
                      最高法院刑事第十一庭
                          審判長法官  賴  忠  星  
                                法官  呂  丹  玉  
                                法官  吳      燦  
                                法官  蔡  名  曜  
                                法官  葉  麗  霞  
本件正本證明與原本無異
                                      書  記  官  
中    華    民    國  一○○  年    四    月   十二   日
                                                     m